【裁判字號】    90,易,309
【裁判日期】    900927
【裁判案由】    詐欺
【裁判全文】
臺灣高雄地方法院刑事判決                            九十年度易字第三九號
    公  訴  人  臺灣高雄地方法院檢察署檢察官
    被      告  丙○○
    選任辯護人  黃呈祿
右列被告因詐欺案件，經檢察官提起公訴（八十九年度偵續字第二一九號），本院判
決如左：
    主  文
丙○○無罪。
    理  由
一、公訴意旨略以：被告丙○○係高雄市豪春彩色印刷公司（下稱豪春公司）負責人
    其明知豪春公司自民國八十四年間起，即已經營不善，竟意圖為自己不法之所有
    ，於八十五年八月間，向其員工即告訴人吳修如（現改名甲○○）、乙○○表示
    豪春公司營運良好仍有賺錢，惟其個人有周轉不靈之情形，希望吳修如、乙○○
    能貸予金錢，其為增強吳、陳二人信心，除提出公司帳簿交吳、陳二人觀看外，
    並表示所借之錢，將分十八期清償，俟清償完畢，乙○○將可獲得豪春公司百分
    之二十之股份；吳修如則可獲得百分之四之股份。吳、陳二人信以為真，乃分別
    借出新台幣（下同）四十八萬元、二百四十萬元，其中除吳修如之二十四萬元以
    現金方式直接交由丙○○收受；乙○○之四十萬元以丙○○應每月還款十三萬元
    ，前三個月即無庸清償之方式抵扣外，其餘款項均直接匯入豪春公司帳戶由丙○○提領。詎丙○○在得款後，僅給付利息至八十七年二月間，而同年三月間吳、
    陳二人分因丙○○怠於清償離開公司，丙○○復於八十七年十一月間結束豪春公
    司營業，並在同一時間將公司成品、客戶、業務全部轉由雖以其弟羅文維名義成
    立實際負責人則為丙○○本人之豪旺彩色印刷有限公司（以下稱豪旺公司）承受
    ，對於索欠之吳、陳二人則均以借貸是豪春公司所為，與其並無關係，拒絕清償
    ，吳修如、乙○○始恍知被騙，因認丙○○涉犯刑法第三百三十九條第一項之詐
    欺罪嫌。
二、按犯罪事實應依證據認定之，無證據不得推定其犯罪事實；又不能證明被告犯罪
    者，應諭知無罪之判決，刑事訴訟法第一百五十四條、第三百零一條第一項定有
    明文。又刑法第三百三十九條第一項詐欺罪之成立，以意圖為自己或第三人不法
    所有，以詐術使人將本人或第三人之物交付為要件。所謂以詐術使人交付，必須
    被詐欺人因其詐術而陷於錯誤，若其所用方法，不能認為詐術亦不致使人陷於錯
    誤，即不構成犯罪，最高法院四十六年臺上字第二六０號著有判例。本件公訴意
    旨認被告涉犯詐欺罪嫌，無非係以告訴人之指述以及認定告訴人所交付之款項係
    借款予被告，而非如被告所辯稱之投資豪春公司款項，且被告在向告訴人等借得
    款項後，僅給付短期利息即將豪春公司結束營業，另成立同一性質之豪旺公司，
    顯有詐欺之故意等為其論據。
三、訊據被告丙○○固坦承告訴人甲○○曾交付新台幣四十八萬元、告訴人乙○○曾
    交付二百萬元，惟堅決否認有何詐欺犯行，並否認上開款項係其個人向告訴人二
    人所借，辯稱：八十四年間，豪春公司因經營不善，很多員工都辭職，又被客戶
    倒債，告訴人乙○○、甲○○是自力救濟拿錢出來說要幫公司週轉，由豪春公司
    支付利息，再視豪春公司財務狀況清償若干本金，告訴人等拿錢出來係要投資公
    司加入成為股東，並非被告個人向告訴人等借款，因甲○○當時係公司之會計，
    相關之財務事項均係由吳女處理，故告訴人等拿出多少錢來，被告並不清楚，被
    告亦未經手該筆款項，後來公司就交由告訴人二人經營，公司支票及印章亦交給
    告訴人等處理，公司帳冊都是吳女在登記及保管，其後豪春公司已因經營不善虧
    損而結束營業，損失應平均分擔，不能由被告個人承擔變成借貸，且豪旺公司基
    本上與豪春公司係同一家公司，僅因豪春公司有欠債又無發票，故只好結束營業
    另成立豪旺公司，吳女也有入股豪旺公司，告訴人二人對於公司之財務狀況很了
    解，絕不可能受被告詐欺始投資等語。
四、經查：
（一）告訴人乙○○、甲○○於八十五年八月五日、六日分別將二百萬元、二十四萬
      元匯入豪春公司帳戶，吳女並曾另行交付現金二十四萬元予被告本人等情，業
      據告訴人二人指述綦詳，且提出乙○○台灣中小企銀活儲存摺影本一份、匯款
      單二紙為證，並為被告所不否認，應屬實在。被告雖一再辯稱上開款項係告訴
      人二人投資予豪春公司之款項而非借款，然所謂入股投資係以提供資金後，視
      所投資項目之盈虧而分享利潤或負擔損失，斷無定期支付本金及利息予投資人
      之理，今由告訴人等所提出且為被告所不否認由其親筆書寫之字據，其上記載
      有：「以十八期豪春攤還，以本息開出支票」等字樣，可知被告曾同意對告訴
      人等所交付之款項分十八期以豪春公司支票攤還；又豪春公司曾於八十六年一
      月起至八十七年二月止曾償還本金八萬元及自八十六年一月起至八十七年二月
      止按月支付利息二千六百四十三元共三萬七千零二元予甲○○，並自八十五年
      八月起至八十七年間曾分別支付本金及利息約三十九萬二千予乙○○，迄今尚
      欠吳女本金四十萬元、陳某本金一百七十萬元之事實，業經告訴人等自承明確
      ，並有告訴人甲○○任職豪春公司會計期間所製作之支票存款對帳單、現金帳
      冊、清單及經被告簽名認可之付款憑證在卷可佐，亦可證告訴人等確有按期受
      本金及利息之清償。準此，本件顯與一般投資入股之盈虧分配習慣不符，應屬
      消費借貸之法律關係無訛，被告辯稱告訴人等係投資入股豪春公司云云，即無
      可採。
（二）又豪春公司實際上係由被告一人經營一情，為被告所自承，且由前述被告所書
      寫要以豪春公司之支票攤還告訴人等之借款之字據，可知有關豪春公司財務之
      運用、金錢之借用、返還，皆可憑被告一人之意為之，豪春公司明顯為一人公
      司，故被告縱使係以豪春公司名義借款，實際上亦等同於為自己借款，是告訴
      人等所交付之款項雖係匯入豪春公司帳戶，並不當然即可依此認定係借款於豪
      春公司，事實上，觀諸卷附之現金帳冊，並未將告訴人等所交付之四十八萬元
      、二百萬元之款項列入豪春公司收入內，足證上開款項確係被告個人所借，告
      訴人等並非借款予豪春公司，否則斷無不將該款項列入豪春公司收入之理，故
      本案之消費借貸法律關係應係存在於被告與告訴人間，而非豪春公司與告訴人
      間，此點應堪認定。
（三）告訴人等在出借上開款項之前即為豪春公司員工，告訴人甲○○更係擔任豪春
      公司之會計，其等在借款之前對豪春公司及被告個人之財務狀況自有相當程度
      之了解，應無可能僅憑被告之一面之詞即受誤導，況告訴人等復自承其等係念
      在與被告多年之主雇情誼，且豪春公司當時營運良好，每月尚有盈餘，日後可
      獲清償無虞且可按月賺取利息，日後又可成為股東始同意借款，告訴人吳女更
      陳稱其係想讓公司繼續經營下去始借款等語，足證告訴人等顯係基於個人利益
      及判斷始願貸與被告款項，並非受被告之詐騙行為所致；且被告向告訴人等借
      得款項後，仍陸續給付利息、攤付本金予告訴人等達一年以上，已如前所述，
      更足證被告並無詐欺之犯意，否則又何須持續付息並攤還本金？況告訴人等於
      本院審理時復自承在此期間尚支借被告或豪春公司多筆款項以供週轉，被告嗣
      後均已清償，有卷附現金帳冊之記載為證，益徵雙方有長期之金錢往來關係，
      若告訴人等出借系爭款項係受被告詐騙所致，其後又何以願繼續出借款項予被
      告？被告何以又會清償之後多筆借款？凡此均足以證明被告並無為自己不法所
      有之意圖。
（四）至於被告所以將豪春公司結束營業，另成立豪旺公司之原因，被告亦說明豪旺
      公司基本上與豪春公司係同一家公司，僅因豪春公司有欠債又無發票，故只好
      結束營業另成立豪旺公司，告訴人吳女並於偵查中自陳：「豪春公司欠很多稅
      金及保費均未繳納，要變更豪旺公司才能請發票，當時我還在公司，豪旺公司
      亦有借我名義擔任股東」等語，可知告訴人等對被告所以結束豪春公司營業之
      原因應甚為了解；而被告既邀吳女擔任豪旺公司之股東，顯然亦無藉成立豪旺
      公司之舉趁機擺脫告訴人之意；再者，豪春公司確實經營不善，此情為雙方所
      不否認，而被告亦係由於財務困難始無法繼續清償借款予告訴人等，此係後來
      債務不履行之問題，尚難以此反推被告初始即蓄意詐欺。準此，被告並無施用
      詐術致被害人陷於錯誤之行為，亦無證據顯示其有詐欺之犯意，揆諸首揭判例
      說明，被告之行為自難認係構成詐欺。此外復查無其他積極證據證明被告確有
      詐欺之犯行，被告等犯罪應屬不能證明，是本件純屬民事糾葛，爰依首開法條
      之規定，諭知被告無罪之判決。
據上論斷，應依刑事訴訟法刑事訴訟法第三百零一條第一項，判決如主文。
中      華      民      國      九十      年      九    月    二十七    日
                                  臺灣高雄地方法院刑事庭
                                      法  官    吳  宏  榮
右正本證明與原本無異。
如不服本判決，應於判決送達後十日內，向本院提出上訴狀。
                                      書記官    呂  怜  勳
中      華      民      國      九十      年      九    月    二十七    日


司法院資訊處製作；財團法人民間司法改革基金會備份。
